【裁判字號】    92,訴,850
【裁判日期】    920716
【裁判案由】    返還借款
【裁判全文】
臺灣臺北地方法院民事判決  九十二年度訴字第八五○號
    原      告  甲○○
    訴訟代理人  李許金妹
    被      告  丙○○
                戊○○
    兼  右二人
    訴訟代理人  己○
    被      告  丁○○
右當事人間請求返還借款事件，本院判決如左：
    主      文
被告應連帶給付原告新台幣壹佰萬元，及自民國九十二年一月三日起至清償日止，按
年息百分之五計算之利息。
訴訟費用由被告連帶負擔。
本判決於原告以新台幣拾萬肆仟元為被告供擔保後，得假執行；但被告如於假執
行程序實施前，以新台幣壹佰萬元為原告預供擔保後，得免為假執行。
    事      實
甲、原告方面：
  一、聲明：如主文第一項所示，及為以供擔保為條件之假執行宣告。
  二、陳述：被告之被繼承人陳仲賢因擬在大陸福州地區購置房產，遂透過李許金妹
      向原告借款新台幣（下同）一百萬元，原告於民國八十三年五月二十八日將一
      百萬元現金交付陳仲賢，雙方未約定返還期限，亦未約定利息，陳仲賢並當場
      立據為憑。詎陳仲賢於九十一年九月十七日死亡，迄未清償前揭借款，爰依消
      費借貸及繼承之法律關係，請求被告連帶返還原告一百萬元，及自支付命令送
      達翌日起至清償日止之法定遲延利息。
  三、證據：提出借據一件；並請求訊問證人乙○○○。
乙、被告方面：
  一、聲明：
    (一)駁回原告之訴。
    (二)如受不利判決，願供擔保請求宣告免為假執行。
  二、陳述：否認本件一百萬元借款債務之存在，因原告僅提出「疑似」被繼承人陳
      仲賢簽名之借據為憑，借據上並未記載借款人應何時歸還該一百萬元及借貸利
      息，此顯違民間借貸常情，且自八十三年五月二十七日起至九十一年九月十七
      日陳仲賢死亡日止，未聞原告有向陳仲賢追索或催討債款之舉，況陳仲賢生前
      從未向被告提及有向他人借貸之事，陳仲賢死亡後，被告整理遺物時，亦無發
      現有任何未償債務，陳仲賢雖有於大陸福州地區購買房屋，但時間與原告主張
      借款時間有異，故原告應先舉證借款債權存在。
  三、證據：福州市耀華安泰公寓預售（購）協議書、我國與十六個主要貿易對手通
      貨對美元之匯率年資料各一件。
丙、本院依職權(一)向交通部臺灣鐵路局函調陳仲賢於八十三年在該局親自簽名例如簽
    到、各式領據等文書原本；(二)囑託法務部調查局鑑定本件借據原本上陳仲賢之簽
    名，與前揭交通部臺灣鐵路局檢附之春節禮品代金、慶生會領據原本上陳仲賢之
    簽名是否同一人所為，暨前二者文書上陳仲賢之印文是否相同。
    理      由
甲、程序方面：
  一、按訴狀送達後，原告不得將原訴變更或追加他訴。但請求之基礎事實同一，或
      擴張或減縮應受判決事項之聲明，不在此限；被告於訴之變更或追加無異議，
      而為本案之言詞辯論者，視為同意變更或追加，民事訴訟法第二百五十五條第
      一項第二、三款、第二項分別定有明文。查：
      (一)原告於九十一年十一月二十八日聲請支付命令時，係以丙○○、戊○○、己
        ○為被告，嗣於九十二年三月二十一日具狀追加丁○○為被告，顯已將原訴
        追加，然係依同一基礎事實即被告之被繼承人陳仲賢與原告間消費借貸關係
        為請求，且被告並無異議，而為本案之言詞辯論，揆諸前揭規定，本院認應
        准許之。
      (二)原告於九十一年十一月二十八日聲請支付命令時，其應受判決事項之聲明記
        載為：「被告應給付原告一百萬元，及自八十三年五月二十八日起至清償日
        止按年息百分之五計算之利息。」，嗣於九十一年三月二十一日具狀陳明其
        應受判決事項之聲明為：「被告應連帶給付原告一百萬元，及自八十三年五
        月二十八日起至清償日止按年息百分之五計算之利息。」，復於九十二年四
        月三十日當場陳明其應受判決事項之聲明為：「被告應連帶給付原告一百萬
        元，及自支付命令送達翌日起至清償日止按年息百分之五計算之利息。」，
        顯已將原訴變更，惟係應受判決事項聲明之擴張及減縮，揆諸前揭規定，本
        院認亦應准許之。
  二、本件被告丁○○未於最後言詞辯論期日到場，核無民事訴訟法第三百八十六條
      各款所列情形，爰依原告之聲請，由其一造辯論而為判決。
乙、實體方面：
  一、原告起訴主張被告之被繼承人陳仲賢因擬在大陸福州地區購置房產，遂透過李
      許金妹向原告借款一百萬元，原告於八十三年五月二十八日將一百萬元現金交
      付陳仲賢，雙方未約定返還期限，亦未約定利息，陳仲賢並當場立據為憑，及
      陳仲賢於九十一年九月十七日死亡，迄未清償前揭借款，爰依消費借貸及繼承
      之法律關係，請求被告連帶返還原告一百萬元，及自支付命令送達翌日起至清
      償日止之法定遲延利息。被告則以否認本件一百萬元借款債務之存在等語，資
      為抗辯。
  二、按當事人主張有利於己之事實者，就其事實有舉證之責任；又私文書經本人或
      其代理人簽名、蓋章或按指印或有法院或公證人之認證者，推定為真正，民事
      訴訟法第二百七十七條前段、第三百五十八條第一項分別定有明文。本件原告
      主張被告之被繼承人陳仲賢透過李許金妹向原告借款一百萬元，原告於八十三
      年五月二十八日將一百萬元現金交付陳仲賢，雙方未約定返還期限，亦未約定
      利息之事實，業據其提出與所述相符之借據一件為證，復經證人乙○○○到場
      證述屬實（見本院九十二年四月三十日言詞辯論筆錄），被告雖否認前揭借據
      之真正，亦以原告與乙○○○有深厚情誼為由，其證詞不足為憑等語置辯，然
      查：
      (一)被告否認前揭借據上陳仲賢簽名及印文為真正，惟自承無法提出陳仲賢本人
        生前親筆書立之任何文件以供比對，經本院依職權向陳仲賢生前任職之交通
        部臺灣鐵路局函調陳仲賢於八十三年在該局親自簽名例如簽到、各式領據等
        文書原本，經該局檢附陳仲賢親自簽名之春節禮品代金、慶生會領據文書原
        本到院，有該局九十二年五月十四日鐵人二字第○九二○○一○一二一號函
        在卷可稽，復經本院囑託法務部調查局鑑定本件借據原本上陳仲賢之簽名，
        與前揭交通部臺灣鐵路局檢附之春節禮品代金、慶生會領據原本上陳仲賢之
        簽名是否同一人所為，暨前二者文書上陳仲賢之印文是否相同之結果，認前
        揭借據簽名之「賢」字，與春節禮品代金、慶生會領據原本上簽名之「賢」
        字字跡筆劃特徵相似，二者「陳仲賢」印文形體大致相合，紋線特徵亦多相
        符，有法務部調查局九十二年六月十一日調科貳字第○九二○○一七四一九
        ○號鑑定通知書在卷足憑，足認前揭借據應係陳仲賢本人所為，應為真正。
        被告又辯稱陳仲賢之身分資料可能被冒用云云，惟印章由自己蓋用，或由有
        權使用之人蓋用為常態，由無權使用之人蓋用為變態，故主張變態事實之當
        事人，應就此負舉證責任，被告既未舉證以實其說，空言主張陳仲賢之印章
        被冒用即非可採。
      (二)又證人為不可代替之證據方法，如果確係在場聞見待證事實，而其證述又非
        虛偽者，縱令證人與當事人間有親屬、親戚或其他利害關係，其證言亦非不
        可採信，最高法院五十三年臺上字第二六七三號判例可資參照。查證人乙○
        ○○固為原告之姑姑，然其為介紹陳仲賢向原告借款之人，確係在場聞見待
        證事實，亦據其到場證述明確，其所目睹陳仲賢交付原告之前揭借據，復經
        鑑定屬實，自應認其證詞為可採，被告此部分之辯解，亦不足採。
      (三)至被告辯稱原告未舉證證明一百萬元借款之交付云云，原告主張其與陳仲賢
        之消費借貸契約關係係成立於八十三年五月二十八日，依修正前民法第四百
        七十五條雖有明文消費借貸因金錢或其他代替物之交付而生效力，惟若貸與
        人提出之借用證內，經載明借款額，當日親收足訖無訛者，要應解為貸與人
        就要物性之具備，已盡舉證責任（八十八年四月二十一日民法債編修正前之
        最高法院六十九年臺上字第三五四六號判例參照）。查原告所提出之由陳仲
        賢親自書立之借據既已載明：「茲向甲○○先生『借到』新台幣壹佰萬元正
        。」之字樣，有該紙借據在卷可佐，揆諸前揭說明，即應認原告已將借款一
        百萬元交付。原告另提出八十八年五月間其於臺灣土地銀行活期儲蓄存款取
        款憑條及存摺類存款分戶明細表，雖與本件借款無直接關連，惟益徵原告於
        當時確實一次交付一百萬元予陳仲賢之經濟能力，被告所辯委無足採。
      (四)末以陳仲賢向原告借得一百萬元沒有約定返還期限、沒有約定利息、是否用
        在大陸福州地區購置房產、證人李許金妹未於借據上擔任見證人或為擔保，
        均與原告及陳仲賢間前揭消費借貸契約之成立及有效與否無涉，並不影響本
        件判決結果，爰不一一論駁。
  三、次按借用人應於約定期限內，返還與借用物種類、品質、數量相同之物，未定
      返還期限者，借用人得隨時返還，貸與人亦得定一個月以上之相當期限，催告
      返還；又給付無確定期限者，債務人於債權人得請求給付時，經其催告而未為
      給付，自受催告時起，負遲延責任。其經債權人起訴而送達訴狀，或依督促程
      序送達支付命令，或為其他相類之行為者，與催告有同一之效力；及遲延之債
      務，以支付金錢為標的者，債權人得請求依法定利率計算之遲延利息；應付利
      息之債務，其利率未經約定，亦無法律可據者，週年利率為百分之五，民法第
      四百七十八條、第二百二十九條第二項、第二百三十三條第一項前段、第二百
      零三條分別定有明文。而金錢債權即無約定利息，而於債務人清償遲延時，債
      權人亦得請求遲延利息，最高法院十八年上字第四三三號判例可資參照。查本
      件原告與被告之被繼承人陳仲賢間之消費借貸契約，未約定返還期限，已如前
      述，原告既已向本院聲請對被告發支付命令，支付命令又於九十二年一月二日
      十二年七月二日）止，為時已逾一個月以上，應認原告之請求與民法第四百七
      十八條規定相符（最高法院七十年臺上字第二○一一號判例參照）。從而，原
      告依消費借貸及繼承之法律關係，請求被告連帶給付一百萬元，及自支付命令
      計算之利息，並無不合，應予准許。
丙、兩造均陳明願供擔保，聲請宣告假執行及免為假執行，經核均無不合，爰分別酌
    定相當擔保金額准許之。
丁、據上論結：原告之訴為有理由，依民事訴訟法第三百八十五條第一項前段、第八
    十五條第二項，第三百九十條第二項、第三百九十二條，判決如主文。
中      華      民      國    九十二    年      七      月      十六    日
                                  民事第一庭法      官  陳盈如
右正本係照原本作成
如對本判決上訴，須於判決送達後廿日內向本院提出上訴狀
中      華      民      國    九十二    年      七      月      十六    日
                                            法院書記官  高秋芬


司法院資訊處製作；財團法人民間司法改革基金會備份。
